【裁判字號】    89,訴,2066
【裁判日期】    900710
【裁判案由】    妨害自由
【裁判全文】
臺灣板橋地方法院刑事判決                        八十九年度訴字第二０六六號
    公  訴  人  臺灣板橋地方法院檢察署檢察官
    被      告  戊○○
    選任辯護人  胡盈州
                邱昱宇
                陳麗芬
右列被告因妨害自由案件，經檢察官提起公訴（八十九年度偵字第一五二六五號），
本院判決如左：
    主  文
戊○○共同以強暴及脅迫方法剝奪人之行動自由，處有期徒刑陸月，如易科罰金，以
佰元折算壹日。
    事  實
一、戊○○因其債務人甲○○積欠鉅額債務迄未清償，為達解決債務目的，竟基於剝
    奪甲○○行動自由之犯意，於民國（下同）八十八年十月八日上午九時二十分許
    ，赴臺北縣中和市○○街口，向斯時正行經該處之甲○○脅稱：「你跑跑看，敢
    反抗，小心你的家人」等語，致甲○○因心生畏懼而與其同行，二人旋行至同街
    五二六巷口，戊○○即撥打公共電話通知具有共同犯意聯絡之五名年籍不詳成年
    男子，分別駕乘二輛自用小客車赴上述地點，約數分鐘後，該等男子駕車前來會
    合，戊○○即挾眾勢脅令甲○○進入其中一輛自用小客車內，再與該等男子駕乘
    該二輛自用小客車繞行於臺北縣、市地區，迄當日中午，車行至臺北市某西餐廳
    前，戊○○及上開年籍不詳成年男子乃挾帶甲○○進入該西餐廳內用餐，並由該
    等年籍不詳成年男子脅令甲○○須儘速清償上開債務，同時挾眾勢脅令甲○○撥
    打電話向親友調借款項，用餐後，戊○○等人繼續駕車挾帶甲○○赴位於臺北市
    ○○路之「臺北市第五信用合作社儲蓄部」對面之檳榔攤，再挾眾勢脅令甲○○
    撥打電話向親友調借款項，其後又至該檳榔攤對面大樓九樓某辦公室內，脅令甲○○以電話連繫其同居人丙○○籌款還債事宜，其間，並多次由該等年籍不詳成
    年男子，以手掌內側敲擊甲○○後頸部（未成傷）之方式，強令甲○○配合彼等
    以電話連繫催討債務事宜，迨當日下午五時許，戊○○與該等年籍不詳男子挾帶
    甲○○至臺北市內湖區某加油站附近巷內之私人神壇，再由該等年籍不詳成年男
    子，多次以手掌內側敲擊甲○○後頸部（未成傷）及以左手貼住甲○○後背再以
    右手敲擊左手（均未成傷）之方式，催詢甲○○清償債務事宜，迄當日晚間七時
    許，戊○○與該等年籍不詳男子復挾帶甲○○至同區○○路○段附近，欲尋訪甲○○之前妻及女兒，惟因久候未遇，乃返回上開私人神壇，嗣該等年籍不詳男子
    即先行離去，由戊○○負責繼續看管甲○○，戊○○遂挾帶甲○○赴位於臺北市
    ○○○路某大樓地下室之三溫暖店內休息，翌日（即同年月九日）凌晨二時許，
    適逢警方赴該三溫暖店臨檢，戊○○尚接續對甲○○脅稱：「你若敢報警試試看
    ，小心你的家人」等語，同日凌晨六時許，戊○○因其家人電知丙○○已向警方
    報案，警方並通知其赴臺北縣警察局中和派出所說明，乃挾帶甲○○離開上開三
    溫暖店，駕車赴臺北縣警察局中和分局，欲佯向該局值班臺警員解釋上情，惟因
    無相關通知到案之資料，戊○○復帶同甲○○離去，並繼續駕車挾帶甲○○繞行
    於臺北縣、市地區，迄當日下午二時許，戊○○因遲遲仍無法解決債務問題，乃
    駕車將甲○○送返甲○○位於臺北縣中和市○○路○段五二六巷三四弄十二號三
    樓之住處，予以放行，甲○○因而獲釋，總計其遭戊○○等人剝奪行動自由達二
    十八小時又四十分許。
二、案經甲○○訴由臺北縣警察局中和分局報請臺灣板橋地方法院檢察署檢察官偵查
    起訴。
    理  由
一、訊據被告戊○○矢口否認有何妨害自由犯行，辯稱：伊於前述時、地巧遇告訴人
    甲○○後，告訴人即自願配合與伊同赴上開餐廳、檳榔攤、內湖地區、三溫暖店
    及警察局等處所，嗣尚且駕車載送告訴人返回住處，伊並無夥同其他男子挾持告
    訴人及強令告訴人調借款項之情事云云。惟查：右揭事實，迭據告訴人於警訊、
    偵查及本院訊問時指訴綦詳，核與證人即告訴人之同居人丙○○及告訴人之子乙○○迭於警訊、偵查及本院訊問時一致證稱告訴人當時離家未歸後，即有不明人
    士以電話連繫籌款清償債務事宜，經向臺北縣警察局中和報案後，被告始於翌日
    下午將告訴人送回住處等語相符，並與卷附臺北縣警察局中和分局九十年五月二
    十八日九十北警中刑豪字第一七五七八號函暨承辦警員報告書、受理刑事案件報
    案三聯單所示「民眾丙○○於八十八年十月八日下午向本分局中和所報案其父甲○○因債務糾紛可能遭脅持乙案，本分局中和所警員張獻總受理後即展開調查」
    等情，以及卷附診斷證明書影本內容顯示告訴人於八十八年十月九日赴臺北市立
    和平醫院急診，經診斷症狀為右耳後疼痛、背部疼痛、無明顯外傷等情，均屬相
    符，且被告自承其對於告訴人之鉅額債權，早於八十七年間，即經二審判決確定
    ，惟告訴人迄仍未能清償等語，而證人丙○○及曾裕達亦於本院訊問時到庭分別
    結證稱被告先前已長期多次以叫罵、踢門等非理性騷擾手段，向告訴人求償欠款
    未果等語，是告訴人既已長期積欠被告鉅額債務未能清償，其於前揭時、地巧遇
    告訴人之際，復毫無清償該等欠款之任何準備，在此情況下，理當避之唯恐不及
    ，詎其竟仍隻身隨同被告赴上述各該地點，再以電話連繫籌集款項，嗣屢屢無法
    籌得清償款項後，竟又連夜與被告同赴三溫暖店而徹夜未返回自身住處，凡此在
    在顯示告訴人前開指訴之內容確與事實相符，而被告前開辯解，則純屬事後圖卸
    推托之詞，要無足採。至被告雖具狀另指稱：(1)證人丙○○及曾裕達之證詞均屬
    推測之詞，均不足採信；(2)告訴人與被告當時行經之處所多為公共場所，甚至為
    警察局，其間並曾遇警臨檢，倘被告果有非法剝奪告訴人自由之情事，理應視情
    況趁機求救或逃離，殊無仍配合被告行動之必要；(3)被告對告訴人之債權早已取
    得法院確定判決，並無再以非法方法求償債權之必要云云。然查：(1)證人丙○○
    及曾裕達雖未見聞告訴人遭被告以非法方法剝奪行動自由之過程，惟依彼等證述
    內容觀之，彼等確有見聞告訴人當日離家未歸後，即有不明人士以電話連繫籌款
    清償債務事宜，經彼等向臺北縣警察局中和報案後，被告始於翌日下午將告訴人
    送回住處等事實，核與告訴人之指訴及卷附上開臺北縣警察局中和分局函文暨承
    辦警員報告書、受理刑事案件報案三聯單所示內容相符，足見證人丙○○及曾裕
    達之上開證詞應堪予採信，尚難認其有何不足採信之情事；(2)告訴人遭剝奪行動
    自由之際，係由被告與五名不詳年籍成年男子共同予以挾持，被告等人並挾眾勢
    對告訴人施以強制及妨害自由等行為，已如上述，是告訴人當時既係因長期積欠
    被告鉅額債務未能清償始遭挾持、強制及妨害自由，則其於遭挾持期間內，無論
    於公共場所、警察局、警方臨檢之際，為顧及日後恐遭遇不測而未趁機求救或逃
    脫，尚難謂其間有何悖於常情之處，實無從憑此遽認告訴人所指訴之情節不符一
    般經驗法則，據此，證人即上開檳榔攤負責人己○○於警訊時及本院訊問時證稱
    當時未發現告訴人有遭被告挾持之情形等語，證人即於八十八年十月九日上午曾
    出借廁所予被告及告訴人二人之告訴人友人丁○○於本院訊問時證稱當時告訴人
    並無異狀或求救之情形等語，以及本院向臺北市政府警察局交通大隊調閱ＢＰ─
    四七三三號自用小客車（被告陳稱其當時係駕駛該輛自用小客車）於八十八年十
    月九日上午十時許三十一分於臺北市○○○路高架橋違規照片未顯示告訴人有遭
    挾持之情事等等，均難援為有利於被告認定之依據，另證人己○○於本院訊問時
    雖亦證稱當時僅有被告及告訴人二人至其所經營之檳榔攤商討債務問題及借用其
    電話連繫籌款事宜等語，惟本件依告訴人之指訴、證人丙○○及曾裕達之證述，
    被告涉有以暴力討債之情事，已如上述，證人己○○雖未參與其中，然竟於該等
    過程中出借電話供被告與告訴人連繫籌款事宜，則其是否因避嫌因素考量始為上
    開證述內容，以及其證詞是否確與事實相符，均已非無疑，且依其先後證述內容
    觀之，其於警訊時原證稱被告與告訴人等係於八十八年十月八日下午三時許，至
    其檳榔攤商討債務問題，迄同日晚間六時許始離去云云（參見警卷己○○八十九
    年六月八日警訊筆錄第一頁背面及第二頁），嗣於本院訊問時竟改稱被告與告訴
    人二人當時在其檳榔攤僅停留約半小時云云（參見本院九十年三月二十日訊問筆
    錄第三頁），此益徵證人己○○之證詞顯有避重就輕之嫌，殊難採為認定事實之
    基礎，自亦無從憑為有利於被告認定之依據；(3)被告對告訴人之債權固早已取得
    法院確定判決，惟被告迄今仍無法實際清償該等欠款一節，復據告訴人與被告一
    致陳明在卷，告訴人既遲遲未能清償其積欠被告之鉅額債務，則無論被告是否獲
    有法院之確定判決，事實上均仍處於債權未獲清償之狀態，準此，自難僅憑被告
    獲有法院確定判決一端，即遽認其已無以非法方法向告訴人求償債權之動機，況
    被告既已獲得法院之確定判決，無論其是否涉有前揭妨害自由犯行，告訴人均無
    憑以減免或規避該等債務之可能，從而，亦難認驟然推論告訴人有設局誣陷被告
    等人以求脫免上開債務之情事。綜上所述，本件事證已臻明確，被告犯行均洵堪
    認定。
二、核被告所為，係犯刑法第三百零二條第一項之以非法方法剝奪他人行動自由罪；
    其與上開五名年籍不詳之成年男子間，有犯意聯絡與行為分擔，均為共同正犯。
    至被告於其以非法方法剝奪告訴人行動自由之際，雖同時挾眾勢脅令告訴人撥打
    電話向親友調借款，而使告訴人行無義務之事，惟按刑法第三百零二條之妨害自
    由罪，原包括私行拘禁及以其他非法方法剝奪人之行動自由而言，所謂非法方法
    ，當包括強暴脅迫等情事在內，故於剝奪行動自由行為繼續中，恐嚇被害人，並
    脅迫被害人行無義務之事，自屬包含於剝奪被害人行動自由之同一犯意中，縱其
    所為合於刑法第三百零四條、第三百零五條之情形，仍應視為剝奪行動自由之部
    分行為，並無另成立刑法第三百零二條第一項強制罪及同法第三百零五條恐嚇罪
    之餘地，亦無認該等罪與刑法刑法第三百零二條第一項之罪，具有何等方法結果
    之牽連關係之餘地（最高法院八十七年臺上字第一０六六號判決及八十六年臺上
    字第二五０四號判決參照），是被告此部分所為，自無另成立強制罪及恐嚇罪之
    餘地，併此敘明。爰審酌被告為求償債權，不思循合法途徑謀求解決，反以剝奪
    債務人即告訴人行動自由及脅令告訴人行無義務之事等非法手段為之，徒令告訴
    人身心飽受摧殘而無濟於事，且危害社會治安甚鉅，此外，並參酌其素行狀況（
    無前科，有臺灣高等法院檢察署刑案紀錄簡覆表一份在卷可查）、犯罪手段、所
    生危害及犯罪後猶飾詞矯辯不知悛悔等一切情狀，量處如主文所示之刑，並諭知
    易科罰金之折算標準，以示懲戒。末查被告行為後，刑法第四十一條業於九十年
    一月十日修正公布，並於同年月十二日生效，其中就得易科罰金之罪之範圍，由
    舊法所定之「犯最重本刑為三年以下有期徒刑以下之刑之罪，而受六月以下有期
    徒刑或拘役之宣告」者，擴張為新法所定之「犯最重本刑為五年以下有期徒刑以
    下之刑之罪，而受六月以下有期徒刑或拘役之宣告」者，本件被告所犯之妨害自
    由罪，既屬「最重本刑為五年以下有期徒刑以下之刑之罪」，且其宣告刑亦屬「
    六月以下有期徒刑之宣告」者，經比較新舊法結果，以修正後之刑法第四十一條
    第一項規定較有利於被告，自應依該規定併為易科罰金之諭知，併此敘明。
據上論斷，應依刑事訴訟法第二百九十九條第一項前段，刑法第二十八條、第三百零
二條第一項、第二條第一項但書、（修正後）第四十一條第一項，罰金罰鍰提高標準
條例第一條前段、第二條，判決如主文。
本案經檢察官簡美慧到庭執行職務
中      華      民      國       九十       年     七     月     十     日
                                        臺灣板橋地方法院刑事第二庭
                                            法  官  王  屏  夏
右正本證明與原本無異。
如不服本判決，應於判決送達後十日內，向本院提出上訴狀。
                                            書記官  楊  璧  華
中      華      民      國       九十       年     七     月    十二    日
附錄本案論罪科刑法條全文：
刑法第三百零二條：
私行拘禁或以其他非法方法，剝奪人之行動自由者，處五年以下有期徒刑、拘役或三
百元以下罰金。
因而致人於死者，處無期徒刑或七年以上有期徒刑，致重傷者，處三年以上十年以下
有期徒刑。
第一項之未遂犯罰之。


司法院資訊處製作；財團法人民間司法改革基金會備份。
